臺灣嘉義地方法院嘉義簡易庭民事簡易判決
111年度嘉簡字第325號
原      告  蕭金龍  
訴訟代理人  王明宏律師
被      告  賴福成  
            賴進山  
上列當事人間排除侵害事件，本院於民國111年9月16日言詞辯論
終結，判決如下：
    主      文
被告賴福成應將如附圖所示坐落嘉義市○○段000地號土地上編號A
面積5.86平方公尺遮雨棚及編號B面積0.59平方公尺冷氣機拆除
，並將上開編號範圍土地返還原告，且不得有妨害通行上開土地
之行為。
被告賴進山應將如附圖所示坐落嘉義市○○段000地號土地上編號C
面積1.02平方公尺遮雨棚及同段732地號土地上編號C面積5.12平
方公尺遮雨棚拆除，並將上開編號範圍土地返還原告，且不得有
妨害通行上開土地之行為。
訴訟費用由被告各負擔2分之1。
本判決得假執行；但被告賴福成如以新臺幣87,075元為原告預供
擔保，被告賴進山如以新臺幣82,890元為原告預供擔保，得免為
假執行。 
    事實及理由
原告聲明：如主文第1、2項所示。陳述：
  ㈠坐落嘉義市○○段000○000地號土地為原告所有（下依序稱甲地
    、乙地，合稱系爭土地），同段739地號土地及其上79建號
    建物（門牌號碼嘉義市○區○○街00巷00號）為被告賴福成所
    有（下依序稱丙地、丙屋），同段738地號土地及其上78建
    號建物（門牌號碼嘉義市○區○○街00巷00號）為被告賴進山
    所有（下依序稱丁地、丁屋）。原告先前在上開地段興建房
    屋出售，將甲地、乙地分別預留寬約4公尺、6公尺之通路（
    其中乙地因一部分寬度不足，另以同段731地號土地整合使
    用），以供人車往來。
  ㈡被告賴福成無正當權源，竟在如附圖所示乙地上空搭建編號A
    面積5.86平方公尺遮雨棚（下稱A遮雨棚）及設置編號B面積
    0.59平方公尺冷氣機（下稱B冷氣機），以便在遮雨棚下停
    車或在冷氣機下堆放盆栽等物；被告賴進山亦無正當權源，
    在如附圖所示甲地上空搭建編號C面積1.02平方公尺遮雨棚
    及乙地上空搭建編號C面積5.12平方公尺遮雨棚（下合稱C遮
    雨棚），以便遮雨或在其下停車。被告之行為均已妨害人車
    往來，且有阻礙消防救災之虞，自應將遮雨棚、冷氣機拆除
    ，並返還土地，不得再妨害通行。
  ㈢被告賴福成引用之嘉義市人行空間機車慢車停車秩序實施要
    點（下稱嘉義市停車要點）第2點第1小點及內政部營建署訂
    定發布之劃設消防車輛救災活動空間指導原則（下稱內政部
    消防救災指導原則）第1條第1項、第2條第1項規定，均不足
    以認定為其占有使用乙地之正當權源。又原告提起本件，乃
    權利之正當行使，並無權利濫用或失效情事。
  ㈣為此依民法第767條第1項規定之物上請求權法律關係，請求
    判決如主文第1、2項所示。
被告賴福成聲明：原告之訴駁回。陳述：
  ㈠A遮雨棚及B冷氣機均為被告賴福成所有。A遮雨棚為被告賴福
    成搭建附合於丙屋，係供丙屋宣洩雨水及遮陽避雨，B冷氣
    機亦為被告賴福成設置，離地約1層樓高，外緣未超過乙地
    路肩樹立之電線桿，在乙地上之機車、盆栽等物均為被告賴
    福成擺放，機車依序整齊停放，盆栽緊貼牆面，均未妨害人
    車往來，亦無阻礙消防救災之虞。
  ㈡乙地為私設通路，並非禁止停車路段，A遮雨棚及B冷氣機均
    在乙地上空，不在地面，A遮雨棚與對街紅磚牆距離及B冷氣
    機與對街建物距離甚遠，被告賴福成之行為，符合嘉義市停
    車要點第2點第1小點及內政部消防救災指導原則第1條第1項
    、第2條第1項規定。
  ㈢被告賴福成於買受取得丙屋後，隨即搭建A遮雨棚及設置B冷
    氣機，無損週邊環境及公共利益，數十年來未見原告異議。
    原告提起本件，不符誠實信用原則，且為權利濫用，依民法
    第148條規定，不應准許。
被告賴進山聲明：㈠原告之訴駁回；㈡如受不利判決，願供擔保
  請准宣告免假執行。陳述：
  ㈠C遮雨棚為被告賴進山所有，乃丁屋原所有權人搭建附合於丁
    屋，以增進丁屋之效用，其一部分在建造執照、使用執照之
    建築許可範圍內。被告賴進山約於5年前買受取得丁屋及C遮
    雨棚，未妨害原告對於甲地、乙地之所有權。
  ㈡甲地、乙地寬度原本已不足以供車輛通行，甲地後側範圍亦
    無法對外聯絡，C遮雨棚不至於妨害人車往來，或阻礙消防
    救災。
  ㈢C遮雨棚搭建20餘年來未見原告異議，原告提起本件，不符誠
    實信用原則，且為權利濫用，依民法第148條規定，不應准
    許。
民法第773條規定「土地所有權，除法令有限制外，於其行使有
  利益之範圍內，及於土地之上下。如他人之干涉，無礙其所有
  權之行使者，不得排除之」。所謂「無礙其所有權之行使」，
  應依具體情事，按一般社會觀念決之。經查：
  ㈠原告主張被告賴福成所有A遮雨棚、B冷氣機占有使用原告所
    有乙地，被告賴進山所有C遮雨棚占有使用原告所有甲地、
    乙地，且分別在遮雨棚下停車或在冷氣機下堆放盆栽之事實
    ，業據其提出土地登記謄本、地籍圖謄本、照片為證，並經
    本院通知兩造到場勘驗甲地、乙地與前開遮雨棚、冷氣機，
    及囑託嘉義市地政事務所測量製作如附圖所示複丈成果圖在
    卷，均提示辯論，且為兩造不爭執，堪信原告主張為真。
  ㈡原告主張被告無權占有土地，為被告否認，並以遮雨棚、冷
    氣機均在土地上空，不在地面，未妨害人車往來，亦無阻礙
    消防救災之虞置辯。然而，A遮雨棚及B冷氣機面積合計6.45
    平方公尺，以乙地每平方公尺公告土地現值新臺幣（下同）
    13,500元換算之土地價額合計87,075元（計算式：5.86+0.5
    9＝6.45，6.45*13,500＝87,075），C遮雨棚面積合計6.14平
    方公尺，以甲地、乙地每平方公尺公告土地現值13,500元換
    算之土地價額合計82,890元（計算式：1.02+5.12＝6.14，6.
    14*13,500＝82,890），且長期占有使用土地上空，難認屬於
    時間短暫且侵害程度微小之干涉；其次，參酌前開土地登記
    謄本，並與本院向嘉義市政府調取之丙屋、丁屋建造執照與
    使用執照互核，遮雨棚、冷氣機均非依建築法取得許可之建
    築物，容屬違章建築，非如被告賴進山所辯C遮雨棚一部分
    在建造執照、使用執照之建築許可範圍內，其搭建、設置尤
    與公益無涉；再者，原告將土地預留通路，目的在供當地居
    民人車往來，非供被告私用，又依兩造各自提出且互不爭執
    之照片，遮雨棚、冷氣機約在丙屋、丁屋之1樓上部，尚未
    及2樓，衡諸目前運送貨物或消防救災之車輛，體積龐大者
    甚多，且需要充足之迴轉空間，堪信遮雨棚、冷氣機已足以
    妨害人車往來，且有阻礙消防救災之虞，被告辯稱遮雨棚、
    冷氣機無害，否認拆除義務，不符民法第773條後段規定，
    自非可採。另嘉義市停車要點及內政部消防救災指導原則經
    核非在規範私有土地，且無優於民法之法律位階效力，被告
    賴福成援引上開要點及原則，否認拆除義務，亦非可採。原
    告主張被告無權占有土地，堪信為真。
民法第148條規定「權利之行使，不得違反公共利益，或以損害
  他人為主要目的。行使權利，履行義務，應依誠實及信用方法
  」。權利之行使，是否以損害他人為主要目的，應就權利人因
  權利行使所能取得之利益，與他人及國家社會因其權利行使所
  受之損失，比較衡量以定之；倘其權利之行使，自己所得利益
  極少而他人及國家社會所受之損失甚大者，非不得視為以損害
  他人為主要目的，此乃權利社會化之基本內涵所必然之解釋。
  其次，權利失效係源於誠信原則，應以權利人不行使權利，確
  已達相當之期間，致義務人產生正當之信賴，信任權利人將不
  再行使其權利，並以此作為自己行為之基礎，對義務人之行為
  有應加以保護之情形，而依一般社會之通念，權利人如對之行
  使權利，有違誠信原則，始足當之。經查：被告辯稱原告提起
  本件不符誠實信用原則，且為權利濫用，為原告否認。本院認
  為，原告將甲地、乙地預留通路，目的在供當地居民人車往來
  ，非供被告私用，已如前述，被告之遮雨棚、冷氣機等違章建
  築如不予拆除，難以維護原告對於土地所有權之圓滿行使，並
  有害於公益，斟酌公共利益及當事人利益後，認原告尚無權利
  濫用情事，又被告未舉證證明原告長久怠於行使土地所有權，
  或就被告無權占有之行為給予助力，亦難認原告有何權利失效
  情事。被告引用民法第148條第1項規定否認拆除義務，尚非可
  採。
民法第767條第1項規定「所有人對於無權占有或侵奪其所有物
  者，得請求返還之。對於妨害其所有權者，得請求除去之。有
  妨害其所有權之虞者，得請求防止之」。經查：被告賴福成之
  遮雨棚、冷氣機無正當權源，占有使用原告所有乙地，被告賴
  進山之遮雨棚亦無正當權源，占有使用原告所有甲地、乙地，
  其等又自認在遮雨棚下停車或在冷氣機下堆放盆栽等物之行為
  ，則原告依民法第767條第1項規定之物上請求權法律關係，請
  求被告拆物還地，並請求防止妨害通行，為有理由，應予准許
  。
本件係適用簡易程序所為被告敗訴之判決，就原告勝訴部分，
  應依職權宣告假執行，並酌定相當擔保金額，准被告預供擔保
  而免為假執行。
本件判決事證已臻明確，兩造其餘主張及舉證，核與判決結果
  無影響，不另論述。
訴訟費用負擔之依據：民事訴訟法第78條、第85條第1項後段。
中　　華　　民　　國　　111 　年　  10　　月　　14　　日
               臺灣嘉義地方法院嘉義簡易庭
                         法　官  廖政勝
以上正本係照原本作成。　　　　　　　　　　　　　　　　　
如不服本判決，應於判決送達後20日內，向本院提出上訴狀，並
按應送達於他造之人數提出繕本或影本，及繳納第二審裁判費。
中　　華　　民　　國　　111 　年　　10　　月　　14　　日
                         書記官  林金福